【裁判字號】    97,訴,17
【裁判日期】    980319
【裁判案由】    水土保持法等
【裁判全文】
臺灣臺北地方法院刑事判決                97年度訴字第17號
公  訴  人  臺灣臺北地方法院檢察署檢察官
被      告  甲○○
上列被告因水土保持法等案件，經檢察官提起公訴（96年度調偵
字第809 號），本院判決如下：
    主  文
甲○○在公有及私人山坡地內未經同意擅自堆置土石，開挖整地
，致生水土流失，未遂，處有期徒刑捌月；減為有期徒刑肆月，
如易科罰金，以銀元佰元即新臺幣玖佰元折算壹日。
如附圖所示B 、L 、S 、T 、V 區塊內之工作物，沒收之。
    事  實
一、甲○○因係位於臺北縣新店市○○段三城小段117 之2 號土
    地上福得山公廟之管理人，因該公廟對外需有聯絡道路，竟
    前曾於民國85年3 月間，擅自在座落臺北縣新店市○○段三
    城小段97、97之2 、99、101 、102 、107 、196 、197 、
    198 等地號土地上墾闢如附圖紅色虛線所示之道路，以供人
    車使用，而經本院於85年11月21日以85年度訴字第1406號判
    決判處有期徒刑7 月，緩刑3 年確定。嗣甲○○隨即與其中
    座落臺北縣新店市○○段三城小段101 、102 、10 7、196
    、197 等地號土地之所有權人廖阿謹（即乙○○之母親），
    該段97之2 地號土地所有權人乙○○達成和解，廖阿謹、乙
    ○○並同意甲○○可繼續使用前揭占用廖阿謹、乙○○所有
    土地之現況部分，但不得另為其他新墾殖行為。
二、甲○○已明知座落臺北縣新店市○○段三城小段97之2 、10
    2 、117 、197 等地號土地為廖阿謹、乙○○所有，另如附
    圖所示T 區塊之土地，屬國有土地，均經政府核定為山坡地
    保育區，為水土保持法、山坡地保育條例所稱之「山坡地」
    ，未經同意及擬具水土保持計畫，不得擅自堆置土石、開挖
    整地，其乃為圖利用上開土地堆置土石、開挖整地、拓寬道
    路，以便利己身出入、行車之用，竟未徵得上開地號土地所
    有人之同意，於85年11月21日前案判決後之某日，先委請不
    知情之姓名、年籍不詳之成年人士駕駛挖土機機具於如附圖
    所示B 區塊內堆置土石，另接續於95年4 月11日再僱請不知
    情之姓名、年籍不詳之成年人士駕駛挖土機機具於如附圖所
    L 、S 、T 、V 區塊內開挖整地、鋪設柏油路面，以供通行
    使用，惟尚未發生水土流失而未遂。
三、案經廖阿謹、乙○○訴由臺灣臺北地方法院檢察署檢察官偵
    查起訴。
    理  由
壹、程序方面：
    按被告以外之人於審判外之言詞或書面陳述，除法律有規定
    者外，不得作為證據。又被告以外之人於審判外之陳述，雖
    不符前4 條之規定，而經當事人於審判程序同意作為證據，
    法院審酌該言詞陳述或書面陳述作成時之情況，認為適當者
    ，亦得為證據。當事人、代理人或辯護人於法院調查證據時
    ，知有第159 條第1 項不得為證據之情形，而未於言詞辯論
    終結前聲明異議者，視為有前項同意，刑事訴訟法159 條第
    1 項、第159 條之5 分別定有明文。查證人劉文華、黃添財
    於偵查中之陳述，對被告甲○○而言，為審判外之陳述而屬
    傳聞證據，惟被告於本院審理中，並不爭執證據能力（僅爭
    執證詞之證明力），復未曾於言詞辯論終結前聲明異議，而
    本院審酌該等證人於陳述作成時之情況，並無違法取證及證
    明力過低之瑕疵，亦認以之作為證據為適當，依前揭規定說
    明，自得為證據。
貳、實體方面
一、訊據被告矢口否認有何違反水土保持法之犯行，並辯稱：伊
    是因為該處下雨後發生土石流，才將崩塌在道路中央之泥土
    堆置在路邊，以維護行車安全；另附圖所示B 區塊之土石，
    並不是伊所堆置等語。經查：
  (一)座落臺北縣新店市○○段三城小段102 、117 、197 等地號
    土地為廖阿謹所有；臺北縣新店市○○段三城小段97之2 號
    地號土地為乙○○所有；另如附圖所示T 區塊之土地，為未
    登錄之土地，屬國有土地，且該多筆土地，先經行政院於68
    年11月21日以台68經字第11701 號函核定，並經前臺灣省政
    府於69年2 月6 日以69府農山字第120166號函公告列為法地
    山坡地，亦經行政院於85年1 月13日以台85農01335 號函核
    定，並經前臺灣省政府於85年3 月6 日以85府農水字第1231
    4 號函公告列為水土保持法第3 條第3 款所稱之山坡地，有
    卷附土地登記謄本、臺北縣政府95年12月20日北府農山字第
    0950874036號函、省政府公告函及臺灣省山坡地範圍地段明
    細表各1 份在卷可稽，是臺北縣新店市○○段三城小段97之
    2 、102 、117 、197 等地號土地、另如附圖所示T 區塊之
    土地，均係經公告為山坡地保育利用條例及土水保持法之「
    山坡地」之事實，堪以認定。
  (二)而被告固不否認於如附圖所示紅色虛線區○○道路是由伊在
    負責維修等情（見本院97年2 月14日準備程序筆錄第2 頁）
    ，惟以前揭情詞置辯。查：
  (1)關於附圖所示B區塊部分：
    依證人乙○○於本院審理中證稱：被告是在自己土地上設置
    停車場時，將泥土倒在117 地號土地上等語明確（見本院97
    年12月18日審判筆錄第3 頁），而證人乙○○與被告間雖曾
    因被告於85年擅自在如附圖所示紅色虛線區○○○○道路，
    遭本院判處有期徒刑7 月，緩刑3 年確定，此有該案刑事全
    卷在卷可憑，並經本院核閱無訛，然被告於本院在85年11月
    21日以85年度訴字第1406號判決認被告擅自在如附圖所示紅
    色虛線區○○○○道路後，即與廖阿謹、證人乙○○達成和
    解，廖阿謹、證人乙○○並同意被告繼續使用前揭占用廖阿
    謹、證人乙○○所有土地之現況部分，此亦有卷附切結書 1
    份（本院卷附）在卷可稽。足見證人乙○○與被告於前揭刑
    事案件後，2 人因和解，已盡釋前嫌，實難認證人乙○○前
    揭證詞，係故意挾怨報復，虛構罹織被告罪名所為。何況，
    依被告於本院審理中供稱：伊負責管理該廟，每天都會去廟
    裡等情（見本院98年2 月26日審判筆錄第11頁），且經本院
    再檢視關於附圖所示B 區塊於斯時堆置土石之照片（即95
    年度偵字第14344 號偵查卷(二)第27頁），該遭堆置土石處所
    ，係緊鄰被告所管理之廟宇旁，容易為人查知、發覺，則依
    此情觀之，如附圖所示B 區塊，顯非一般偷盜土石者所會選
    擇之棄置土石處所，抑且，被告猶無可能容忍他人任意棄置
    土石於此，而不出面阻止之理。是被告辯稱該如附圖所示B
    區塊之土石，是遭他人棄置，並非伊所為云云，顯不可採信
    。
  (2)關於附圖所示L 、S 、T 、V區塊部分
  依證人即臺北縣新店市公所清潔隊隊員劉文華於偵查中證稱
    ：伊於94年5 月間承接該區域後，並沒有接到土石流之通報
    ，也沒有派人去整修，而伊接獲地檢署之公文後，有於96年
    2 月15日前往現場拍照，發現該路段後面有經人整修，但並
    不是伊等派去的人整修的等語（見95年度偵字第14344 號偵
    查卷(二)第7 頁至第8 頁）；證人黃添財於偵查中亦證稱：伊
    在當地住了58年了。因伊在幫別人看守墳墓，2 個月會到此
    地1 次，所以知道94年、95年間該地區並沒有發生土石流。
    但伊看過有挖土機，將挖出的泥土放置在路邊等語明確（見
    95年度偵字第14344 號偵查卷(二)第9 頁）。綜析上開證人之
    證述內容，除相互一致外，且證人劉文華為臺北縣新店市清
    潔隊之人員，另證人黃添財亦與被告無恩怨關係，此為被告
    所不否認，證人劉文華、黃添財2 人應無故意虛偽陳述之必
    要，是證人劉文華、黃添財2 人前揭證詞，應屬實情。依此
    ，可知被告所指稱此部分是因發生土石流關係，始僱請挖土
    機將坍落之泥土堆置路旁云云，已難採信。
  觀諸卷附照片所示（即95年度偵字第1433號偵查卷(一)第18頁
    、第21頁），該處坡丘裸露泥土部分均在下緣處，上半部植
    被則相當完整，並無泥土裸露或有深根樹木傾倒之現象，另
    植被與裸露泥土處之接縫點，亦甚整齊，此與一般土石流係
    造成由上而下，凌亂坍塌、土石裸露結果，顯然不同，反而
    是與遭人刻意挖掘之情形相符合。
  再佐以卷附本院履勘現場時所拍攝之照片內容，該道路兩旁
    僅有雜草叢生、樹木林立，是屬偏僻之處，且依證人乙○○
    於本院審理中復證稱：該保甲路的盡頭，是被告的廟宇，不
    能通往其他處所，其餘只是供工作的小路而已，且道路兩旁
    並沒有其他住戶等語（見本院98年2 月26日審判筆錄第3 頁
    ），而被告亦不否認該處只有一座土地公廟，可住人，並無
    其他建築物，柏油路面是只鋪到伊廟前等情（見本院98 年2
    月26日審判筆錄第11頁），顯見僅被告在此設立廟宇並依賴
    該道路對外聯繫之情甚明。又以該道路並無與其他道路相接
    連，一般人亦無從利用為之通行，縱偶爾駛至，亦應對此道
    路是否鋪設柏油路面，甚或過窄，漠不關心為是，是認僅被
    告有此拓寬道路、鋪設柏油路面之動機而已，亦屬合理。
  (3)綜上，足見被告確有於上開時、地，擅自於如附圖所示B、L
    、S 、T 、V 區塊內堆置土石、開挖整地、鋪設柏油路面。
  (三)又觀諸被告前次於85年間擅自墾闢道路後，該處原種植被、
    土地裸露程度之現況情形（見85年度偵字第10617 號偵查卷
    第10頁以下照片），與被告本案之行為後，二者地形、地貌
    差異並非甚鉅，對土地本身之衝擊應屬有限。再徵諸證人劉
    文華、黃添財於偵查中皆證稱前述處所並無發現有土石流情
    形，已如前所述，及我國近年來歷經多次嚴重颱風侵襲下，
    該處地形、地貌仍未發現有崩塌或滑落等情，足見上開山坡
    地之水土保持涵養功能顯然未受被告本次所為堆置土石、開
    挖整地行為之影響，而有致生水土流失之情形，是本件實難
    認已生水土流失之實害結果，惟仍屬未遂程度甚明。
  (四)證人乙○○雖另指稱被告尚有於如附圖所示N 、Q 、S ‵、
    V ‵區塊內擅自鋪設柏油路面供通行使用之情形。惟水土保
    持法第32條第1 項之罪，具有竊佔性質，為刑法第320 條第
    2 項之特別規定，而刑法竊佔罪為即成犯，一經竊佔，罪即
    成立，爾後之繼續佔據，乃狀態之繼續，非行為之繼續。而
    被告於本院在85年11月21日以85年度訴字第1406號判決認被
    告擅自在如附圖所示紅色虛線區○○○○道路後，即與廖阿
    謹、證人乙○○達成和解，廖阿謹、證人乙○○並同意被告
    繼續使用前揭占用廖阿謹、證人乙○○所有土地之現況部分
    ，此為證人乙○○所不否認（見本院97年12月18日審判筆錄
    第2 頁至第4 頁），並有切結書1 份（本院卷附）、現場照
    片1 份（見95年度偵字第10617 號偵查卷第10頁以下）在卷
    可稽。又因該案中別無其他人出面訴究權利，被告乃於該案
    判決後仍繼續使用前揭如附圖所示紅色虛線區○○道路，以
    供通行使用，而未曾回復原狀返還，則被告於此狀態之繼續
    中在既存之如附圖所示紅色需線區塊內另行鋪設如附圖所示
    N 、Q 、S ‵、V ‵柏油路面，並未逾越原施工道路面積，
    應認僅係占有狀態之繼續，自不另成立犯罪；至證人乙○○
    指稱被告佔用如附圖所示G 區塊內堆置土石，供作停車場使
    用部分，因經本院函請臺北縣新店地政事務所測量結果，亦
    非佔用廖阿謹或證人乙○○所有土地，證人乙○○此部分指
    稱，容有誤會。
  (五)綜上，被告前開辯解，顯係卸責之詞，不足採信。本件事證
    明確，被告犯行洵堪認定，應依法論科。
二、論罪科刑
  (一)查被告行為後，刑法部分條文業已修正並於95年7 月1 日施
    行，其中刑法第2 條第1 項修正為：行為後法律有變更者，
    適用行為時之法律，但行為後之法律有利於行為人者，適用
    最有利於行為人之法律。此條規定乃與刑法第1 條罪刑法定
    主義契合，而貫徹法律禁止溯及既往原則，係規範行為後法
    律變更所生新舊法律比較適用之準據法，是刑法第2 條本身
    雖經修正，但刑法第2 條既屬適用法律之準據法，本身尚無
    比較新舊法之問題，應一律適用裁判時之現行刑法第2 條規
    定以決定適用之刑罰法律，合先敘明。查：
  (1)刑法第25條、第26條未遂犯之規定，就刑法第25條第1 項關
    於「已著手於犯罪行為之實行而不遂者，為未遂犯」之規定
    並未修正，而同條第2 項於修正前之規定為：「未遂犯之處
    罰，以有特別規定者，為限」，修正後則為：「未遂犯之處
    罰，以有特別規定者為限，並得按既遂犯之刑減輕之」，另
    刑法第26條修正前為：「未遂犯之處罰，得按既遂犯之刑減
    輕之。但其行為不能發生犯罪之結果，又無危險者，減輕或
    免除其刑」，修正後則為：「行為不能發生犯罪之結果，又
    無危險者，不罰」，是除不能未遂犯修正為不罰以外，僅2
    條文條項之移列。本案被告已著為本案犯罪行為，其未遂型
    態既非不能未遂犯，則本件適用修正前刑法第25條、第26條
    未遂犯之規定，並無不利於被告。
  (2)刑法第41條第1 項前段關於易科罰金折算標準部分：修正前
    刑法第41條第1 項前段規定：「犯最重本刑為5 年以下有期
    徒刑之刑之罪，而受6 月以下有期徒刑或拘役之宣告，因身
    體、教育、職業、家庭之關係或其他正當事由，執行顯有困
    難者，得以1 元以上3 元以下折算1 日，易科罰金。」；又
    被告行為時之易科罰金折算標準，修正前罰金罰鍰提高標準
    條例第2 條前段（現已刪除）規定，就其原定數額提高為10
    0 倍折算1 日，因此被告行為時之易科罰金折算標準，應以
    銀元300 元折算1日 ，經折算為新臺幣後，應以新臺幣900
    元折算1 日。惟修正後刑法第41條第1 項前段則規定：「犯
    最重本刑為5 年以下有期徒刑之刑之罪，而受6 月以下有期
    徒刑或拘役之宣告者，得以新臺幣1,000 元、2,000 元、3,
    000 元折算1 日，易科罰金。」，比較修正前後之易科罰金
    折算標準，仍以修正公布施行前之規定，較有利於被告。
  (二)又按水土保持法係山坡地保育利用條例之特別法，行為人所
    為，倘皆合於上揭二法律之犯罪構成要件，自應優先適用水
    土保持法；再山坡地保育利用條例第35條第3 項前段及水土
    保持法第32條第1 項、第33條第3 項之罪，均以致生水土流
    失或毀損水土保持處理與維護設施等實害為要件（參照最高
    法院93年度台上字第3380號判決意旨）。另按水土保持法第
    32條第1 項之罪，以在公有或私人山坡地或國、公有林區或
    他人私有林區內未經同意擅自墾殖、占用或從事同法第8 條
    第1 項第2 款至第5 款之開發、經營或使用，致生水土流失
    或毀損水土保持之處理與維護設施為構成要件，除在保護水
    土資源之保育法益外，尚兼及個人財產法益之保護，自涵括
    刑法第320 條第2 項竊佔罪質，屬竊佔罪之特別規定，應予
    優先適用（參見最高法院96年度度台上字第833 號判決意旨
    ）。故核被告所為，係犯水土保持法第32條第4 項、第1 項
    前段之在公有及私人山坡地未經同意擅自堆置土石、開挖整
    地、鋪設柏油路面使用，致生水土流失，未遂罪。公訴人起
    訴認被告另涉犯刑法第320 條第2 項之竊佔罪嫌，容有誤會
    。又被告前揭所為尚未生水土流失之實害結果，惟既已著手
    於構成要件行為，自該當於水土保持法第32條第4 項、第1
    項前段未遂罪，並應依修正前刑法第26條規定減輕之。被告
    利用不知情之成年人士駕駛挖土機機具堆置土石，另開挖整
    地，為間接正犯。被告多次在前開山坡地上堆置土石、開挖
    整地、鋪設柏油路面，其前後行為應係基於同一目的之接續
    行為，僅侵害一個法益，為包括之一行為。爰審酌被告已有
    違反山坡地保育利用條例之前案紀錄，為圖一時方便，未經
    同意及做水土保持，即擅自堆置土石、開挖整地、拓寬道路
    ，所為實屬非是，並參酌犯罪手段、所生損害，及其犯後之
    態度等一切情狀，量處有期徒刑8 月。又被告前開犯罪時間
    係於96年4 月24日之前，且無中華民國96年罪犯減刑條例所
    定不得減刑之情形，爰依同條例第2 條第1 項第3 款規定減
    其宣告刑2 分之1 ，並依修正前刑法第41條第1 項前段規定
    諭知易科罰金之折算標準。
  (三)末按，犯水土保持法第32條第1 項之罪者，其墾殖物、工作
    物、施工材料及所使用之機具，均沒收之，同法條第5 項定
    有明文。又所謂工作物，係指於地上、地下施工使成為具有
    特定用途之設施，如道路即屬之（參見最高法院97年度台上
    字第5312號判決參照）。是如附圖B 、L 、S 、T 、V 區塊
    內之地上物，依本院於97年7 月7 日履勘現場時所拍攝之照
    片，尚未移除，而仍存在，自應依同法條第5 項規定宣告沒
    收。
據上論斷，應依刑事訴訟法第299 條第1 項前段，水土保持法第
32條第4 項、第1 項前段、第5 項、修正後刑法第2 條第1 項前
段，第11條前段、修正前刑法第26條前段、第41條第1 項前段，
修正前罰金罰鍰提高標準條例第2條，中華民國96年罪犯減刑條
例第2 條第1 項第3 款、第7 條、第9 條，現行法規所定貨幣單
位折算新臺幣條例第2 條，判決處如主文所示之刑。
本案經檢察官楊雅清到庭執行職務。
中    華    民    國    98    年    3     月    19    日
                          臺灣臺北地方法院刑事第十七庭
                                審判長法  官  劉煌基
                                      法  官  葉力旗
                                      法  官  賴淑美
以上正本證明與原本無異。
如不服本判決應於收受送達後10日內向本院提出上訴書狀，並應
敘述具體理由；其未敘述上訴理由者，應於上訴期間屆滿後20日
內向本院補提理由書（均須按他造當事人之人數附繕）「切勿逕
送上級法院」。
                                      書記官  許翠燕
中    華    民    國    98    年    3     月    20    日
附錄：本案論罪科刑法條全文
水土保持法第32條
在公有或私人山坡地或國、公有林區或他人私有林區內未經同意
擅自墾殖、占用或從事第8條第1項第2款至第5款之開發、經營或
使用，致生水土流失或毀損水土保持之處理與維護設施者，處六
個月以上5年以下有期徒刑，得併科新台幣60萬元以下罰金。但
其情節輕微，顯可憫恕者，得減輕或免除其刑。
前項情形致釀成災害者，加重其刑至二分之一；因而致人於死者
，處5年以上12年以下有期徒刑，得併科新台幣1百萬元以下罰金
；致重傷者，處3年以上10年以下有期徒刑，得併科新台幣80萬
元以下罰金。
因過失犯第1項之罪致釀成災害者，處1年以下有期徒刑，得併科
新臺幣60萬元以下罰金。
第 1 項未遂犯罰之。
犯本條之罰者，其墾殖物、工作物、施工材料及所使用之機具沒
收之。


司法院資訊處製作；財團法人民間司法改革基金會備份。
